ACORDAO-COMPLETO-2425248

ACÓRDÃO 8990/2020 ATA 29/2020 - PRIMEIRA CÂMARA

VISTOS, relatados e discutidos estes autos de processo de pensão militar,
ACORDAM os Ministros do Tribunal de Contas da União, reunidos em Sessão da Primeira Câmara, diante das razões expostas pelo relator e com fundamento na Constituição Federal, art. 71, III e IX, e na Lei 8.443/1992, arts. 1º, V, e 39, II, em:
9.1. considerar legal o ato de pensão militar em favor das sras. Alice Santos Real e Gledi Rodrigues de Medeiros e determinar seu registro;
9.2. considerar ilegal o ato de reversão de pensão militar em favor das sras. Gledi Rodrigues de Medeiros, Izabel Cristina Santos Real, Kátia Luciani Santos Real e Regina Célia Real Saul e a ele negar registro;
9.3. determinar ao Comando do Exército que:
9.3.1. dê ciência do inteiro teor desta deliberação às sras. Gledi Rodrigues de Medeiros, Izabel Cristina Santos Real, Kátia Luciani Santos Real e Regina Célia Real Saul no prazo de quinze dias e faça juntar os comprovantes de notificação a estes autos nos quinze dias subsequentes;
9.3.2. suspenda os pagamentos efetuados com base no ato ora impugnado no prazo de quinze dias, sob pena de responsabilidade solidária da autoridade administrativa omissa;
9.3.3. emita, no prazo de trinta dias, novo ato de reversão de pensão militar, livre da irregularidade ora apontada, ou seja, com exclusão da sra. Regina Célia Real Saul, a qual somente poderá ser habilitada quando comprovar a efetiva renúncia a um dos benefícios pagos pelo Instituto Nacional do Seguro Social.

PESSOAL. PENSÃO MILITAR. ACUMULAÇÃO DE BENEFÍCIOS.

Primeira Câmara

Ministério da Defesa -COMANDO DO EXÉRCITO.

3. Interessados/Responsáveis:
3.1. Interessados: Alice Santos Real (XXX.969.430-XX); Gledi Rodrigues de Medeiros (XXX.263.800-XX); Izabel Cristina Santos Real (XXX.683.120-XX); Katia Luciani Santos Real (XXX.648.360-XX); Regina Celia Real Saul (XXX.950.830-XX).

13.1. Ministros presentes: Walton Alencar Rodrigues (Presidente), Benjamin Zymler (Relator) e Bruno Dantas.
13.2. Ministro-Substituto convocado: Augusto Sherman Cavalcanti.
13.3. Ministro-Substituto presente: Weder de Oliveira.

BENJAMIN ZYMLER

Adoto como relatório a bem lançada instrução a cargo da Secretaria de Fiscalização de Pessoal (Sefip) , acolhida pelo representante do Ministério Público junto ao Tribunal de Contas da União (MPTCU) :
"INTRODUÇÃO
Trata-se de atos de pensão militar, submetidos, para fins de registro, à apreciação do Tribunal de Contas da União (TCU) , de acordo com o art. 71, inciso III, da Constituição Federal.  Os atos foram cadastrados e disponibilizados ao TCU por intermédio do Sistema e-Pessoal, na forma do art. 2º e 4º da Instrução Normativa TCU 78/2018.
2.	Inicialmente o processo continha apenas uma ato de pensão militar do Sr. NILO JESUS PERNIA REAL, CPF XXX.295.100-XX, cumprindo determinação do Ministro Relator foi juntado o ato nº 138512/2019 do mesmo instituidor.
EXAME TÉCNICO  
3.	No ato nº 45358/2016, foi verificada a existência de 03 vínculos por parte da Sra. REGINA CELIA REAL SAUL, situação ilegal perante o art. 29 da lei nº 3765/60, razão pela qual esta unidade instruiu o ato pela ilegalidade, conforme instrução à peça 04, entendimento acompanhado pelo parecer do Ministério Público junto ao TCU, peça 05.
4.	O ato nº 138512/2019 é posterior ao citado no parágrafo anterior e não apresenta a Sra. REGINA CELIA REAL SAUL no rol dos beneficiários, sendo que tal pendência era o fato que poderia macular o ato, no presente ato não existe. Realizou-se a análise do aludido ato e não foi encontrado óbice que impedisse sua apreciação pela legalidade.
5.	É oportuno informar que não foi verificada qualquer acumulação de vencimentos/proventos de origem pública por parte das demais beneficiárias.
CONCLUSÃO 
6.	A abrangência e a profundidade das verificações levadas a efeito fundamentam convicção de ilegalidade do ato nº 45358/2016, negando-lhe o registro e de legalidade do ato nº 138512/2019, realizando seu registro. 
PROPOSTA DE ENCAMINHAMENTO
7.	Ante o exposto, com fundamento no art. 71, inciso III, da Constituição Federal, no art. 1º, inciso V, e art. 39, incisos I e II, da Lei 8.443/1992, no art. 260 do Regimento Interno do Tribunal de Contas da União, propõe-se.
a) considerar ilegal o ato nº 45358/2016, tendo em vista a beneficiária Sra. REGINA CELIA REAL SAUL, CPF XXX.950.830-XX, contar com 03 (três) vínculos públicos, situação que afronta o art. 29 da Lei nº 3765/60, negando-lhe o registro; e
b) considerar legal o ato nº 138512/2019, promovendo-lhe o registro."
É o relatório.

não há

Procurador Júlio Marcelo de Oliveira.

PESSOAL. PENSÃO MILITAR. LEGALIDADE DO ATO DE ALTERAÇÃO. ILEGALIDADE DO ATO DE REVERSÃO, EM RAZÃO DA ACUMULAÇÃO DE DOIS OUTROS BENEFÍCIOS PREVIDENCIÁRIOS POR UMA DAS FILHAS. ILEGALIDADE E NEGATIVA DE REGISTRO. DETERMINAÇÕES.

PENSÃO MILITAR (PMIL)

Secretaria de Fiscalização de Pessoal (SEFIP).

Trata-se de processo de pensão militar instituída pelo Capitão do Exército Brasileiro Nilo Jesus Pernia Real.
2. Inicialmente, constava dos autos apenas o ato de reversão de peça 2, o qual abrangia a ex-companheira Gledi Rodrigues de Medeiros e as filhas do instituidor com a viúva, Alice Santos Real.
3. Determinei, no despacho de peça 7, que fosse juntado o ato de concessão inicial, dispensada a oitiva do Controle Interno.
4. Ato contínuo, a Sefip fez juntar o ato de alteração de pensão de número 138512/2019, com vigência em 14/1/2003. Constam desse ato, como beneficiárias, a viúva Alice Santos Real (já falecida) e a ex-companheira Gledi Rodrigues de Medeiros.
5. Não foi colacionado aos autos o ato de concessão inicial, dado que seu julgamento ocorreu em 1987 em processo convencional (ou seja, sem cadastramento no Sisac) , segundo informado no ato de alteração de peça 9.
6. É de se inferir que o ato inicial abrangia somente a viúva, uma vez que a alteração promovida teve por objetivo a inclusão da sra. Gledi Rodrigues de Medeiros, reconhecida judicialmente como ex-companheira. 
7. A Sefip, acompanhada pelo MPTCU, propôs que o ato de alteração de pensão - em favor da viúva e da ex-companheira - fosse considerado legal. De outro giro, foi proposta a negativa de registro do ato de reversão, em razão da acumulação irregular de benefícios por parte da filha Regina Célia Real Saul.
8. Com efeito, essa interessada recebe, além da pensão em exame, outros dois benefícios previdenciários concedidos pelo Instituto Nacional do Seguro Social (INSS) , o que viola o art. 29 da Lei 3.765/1960, na redação conferida pela Medida Provisória 2.215-10/2001, a seguir transcrito:
Art. 29. É permitida a acumulação: (Redação dada peça Medida provisória nº 2.215-10, de 31.8.2001) 
I - de uma pensão militar com proventos de disponibilidade, reforma, vencimentos ou aposentadoria; 
II - de uma pensão militar com a de outro regime, observado o disposto no art. 37, inciso XI, da Constituição Federal. (Redação dada peça Medida provisória nº 2.215-10, de 31.8.2001)  
9. Observo que a viúva faleceu em 2014, motivo pelo qual deve ser observada a legislação vigente nesse momento, a teor do que foi decidido pelo Supremo Tribunal Federal no MS 20032 (rel. Ministro Cordeiro Guerra, julgado pelo Tribunal Pleno em 22/8/1975) :
"PENSÃO MILITAR. REVERSÃO. O DIREITO A PERCEPÇÃO DA PENSÃO MILITAR SE REGULA PELA LEI VIGENTE AO TEMPO EM QUE SE VERIFICOU O ÓBITO DO MILITAR, E O DIREITO A REVERSAO DA PENSÃO PELA LEI VIGENTE A ÉPOCA DO ÓBITO DA BENEFICIARIA DA PENSÃO. NÃO TEM DIREITO A REVERSAO DA PENSÃO, A IRMA DO MILITAR, QUE, A ÉPOCA DO FALECIMENTO DA VIÚVA DO MILITAR FALECIDO, ERA CASADA, AINDA QUE VENHA A FICAR VIÚVA DEPOIS DO ÓBITO DA CUNHADA. INTELIGENCIA DOS ARTS. 24 E 28 DA LEI 3.765, DE 04.05.1960, QUE REGULA AS PENSÕES MILITARES. MANDADO DE SEGURANÇA CONTRA ATO DO TRIBUNAL DE CONTAS DA UNIÃO, QUE NEGOU REGISTRO A REVERSAO DE PENSÃO CONCEDIDA PELAS AUTORIDADES ADMINISTRATIVAS, COM INFRINGENCIA DOS TEXTOS LEGAIS APLICAVEIS A ESPÉCIE. INDEFERIMENTO." (Grifos acrescidos) .
10. De toda sorte, o Superior Tribunal de Justiça (STJ) também decidiu que a restrição de acumulação de benefícios previstos na redação original do art. 29 da Lei 3.765/1960 também se estende a benefícios concedidos pelo Instituto Nacional do Seguro Social (INSS) :
"ADMINISTRATIVO E PREVIDENCIÁRIO. FILHA DE MILITAR. ACUMULAÇÃO DE PENSÃO MILITAR COM APOSENTADORIA POR TEMPO DE CONTRIBUIÇÃO AO INSS E PENSÃO POR MORTE DE EX-CÔNJUGE. IMPOSSIBILIDADE. NECESSIDADE DE OPÇÃO POR UM DOS BENEFÍCIOS PREVIDENCIÁRIOS PARA PERCEPÇÃO DA PENSÃO MILITAR. EXEGESE DO ART. 29 DA LEI N. 3.765/1960, COM REDAÇÃO VIGENTE NA DATA DO ÓBITO DO MILITAR. 
1. No caso, a recorrente percebe dois benefícios previdenciários (aposentadoria por tempo de contribuição e pensão por morte do ex-cônjuge) , questionando o ato da administração do Comando da Aeronáutica que lhe exigiu a entrega do comprovante de opção por um dos benefícios previdenciários para deferimento do pedido da reversão da pensão militar por morte de seu genitor (ocorrida em 28/7/1976) , antes percebida por sua falecida genitora. 
2. 'Art. 29 - É permitida a acumulação: a) de duas pensões militares; b) de uma pensão militar com proventos de disponibilidade, reforma, vencimentos, aposentadoria ou pensão proveniente de um único cargo civil' (Lei n. 3.765/1960, com redação vigente na data do óbito do militar) . 
3. A acumulação de benefícios percebidos dos cofres públicos deve ser interpretada restritivamente, sob pena de ofensa ao princípio da legalidade. Deve, pois, a recorrente renunciar a um dos benefícios previdenciários se quiser perceber a pensão militar." (Grifos acrescidos) . 
11. Consulta aos sistemas informatizados revela que, desde 2008, a sra. Regina Célia Real Saul recebe dois benefícios previdenciários pagos pelo INSS, a saber, aposentadoria e pensão. Esta, instituída pelo sr. Eroni Saul.
12. Dessarte, assiste razão aos pareceres quanto à ilegalidade do ato de reversão, dada a situação irregular da mencionada filha.
Diante do exposto, VOTO no sentido de que o Tribunal adote a deliberação que ora submeto a este colegiado. 
TCU, Sala das Sessões Ministro Luciano Brandão Alves de Souza, em 25 de agosto de 2020.
BENJAMIN ZYMLER 
Relator